【裁判字號】    96,上訴,323
【裁判日期】    970424
【裁判案由】    殺人未遂
【裁判全文】
臺灣高等法院花蓮分院刑事判決         96年度上訴字第323號
上  訴  人  臺灣花蓮地方法院檢察署檢察官
被      告  丙○○
選任辯護人  吳美津律師
上列上訴人因被告殺人未遂案件，不服臺灣花蓮地方法院96年度
訴字第220號中華民國96年9月26日第一審判決（起訴案號：臺灣
花蓮地方法院檢察署96年度偵字第1499號），提起上訴，本院判
決如下：
    主  文
原判決撤銷。
丙○○殺人未遂，累犯，處有期徒刑貳年捌月，扣案之毛巾壹條
、風衣外套頭套壹件、長刀壹把沒收，應於刑之執行前，令入相
當處所，施以監護參年；又犯侵入住宅罪，處有期徒刑肆月，減
為有期徒刑貳月；應執行有期徒刑貳年玖月，扣案之毛巾壹條、
風衣外套頭套壹件、長刀壹把沒收，應於刑之執行前，令入相當
處所，施以監護參年。
    事  實
一、丙○○，因為長期施用毒品，導致依其辨識而為行為之能力
    顯著減低，於民國 (下同)96年2月25日11時30分許（起訴書
    誤載為23時30分），因產生幻聽，耳中不斷傳來母親遭到殺
    害的呼叫聲，乃以自己所有之毛巾1條、風衣外套頭套1件蒙
    面，並攜帶其所有非屬管制刀械之長刀1把，先無故侵入隔
    鄰戊○○、乙○○表兄弟2人位於花蓮縣吉安鄉○○村○○○
    街17號之住處內，且明知持上開長刀刺擊人體胸部、頭部及
    臉部等處，可能刺傷心臟、腦部等重要器官而致人於死，竟
    仍基於殺人之犯意，先持上開長刀由上往下朝正在上址臥室
    床上睡覺之戊○○胸部刺擊，惟因戊○○遭刺傷後驚醒，乃
    立即以腳踢開丙○○所持之上開長刀，並施加反擊，丙○○
    因而無法殺害戊○○。此間在旁睡覺之乙○○見狀，也立即
    以徒手奮力抵抗，進而與丙○○發生扭打，丙○○乃又基於
    殺人之犯意，持刀往乙○○之頭部要害刺擊，造成乙○○受
    有臉左頰部5公分開放性傷口、口腔內左頰部位2公分開放性
    傷口、左前臂2公分開放性傷口等之傷害，嗣因乙○○受傷
    後立即下樓求救而未危及生命，而戊○○則因繼續抵抗，最
    終受有左手掌穿刺傷併拇指神經損傷及肌肉損傷、左前胸點
    狀刺傷及創傷症候群等傷害。
二、案經戊○○、乙○○訴由花蓮縣警察局吉安分局報請臺灣花
    蓮地方法院檢察署檢察官偵查起訴。
    理    由
壹、事實認定之理由
一、當事人對於本案證據均同意具有證據能力。
二、訊據被告丙○○對於上開時地無故侵入戊○○、乙○○住處
    ，且基於殺人之犯意，持扣案之長刀1把刺殺戊○○、乙○○並使之受傷，惟並未造成該2人死亡結果之犯行，迭於警
    詢、偵查中及法院審理時坦承不諱，核與證人戊○○、乙○○、丁○○及柏瑞青分別於警詢及偵查中指證情節大致相符
    ，並有財團法人臺灣基督教門諾會醫院、財團法人佛教慈濟
    綜合醫院診斷證明書各2份、現場暨扣案長刀照片共計19 張
    、現場平面圖1張附卷，以及扣案之長刀1把、毛巾1條、風
    衣外套頭套1件等物可資佐證。又頭部、臉部及胸部等上半
    身部位，均屬人體之重要部位，倘持鋒利之刀器刺砍，當可
    致人於死，此為一般大眾週知之事實，亦為被告所明知，堪
    認被告確有殺人之犯意自明，是以本件事證明確，被告上開
    無故侵入住宅及殺人未遂之犯行，堪予認定。
三、又按刑法第19條規定「行為時因精神障礙或其他心智缺陷，
    致不能辨識其行為違法或欠缺依其辨識而行為之能力者，不
    罰。」、「行為時因前項之原因，致其辨識行為違法或依其
    辨識而行為之能力，顯著減低者，得減輕其刑。」，本案被
    告為何持刀到素不相識之戊○○、乙○○家中，毫無緣由地
    砍殺2人，其行為時之精神狀態如何頗有可疑之處，且戊○○、乙○○於警詢時指稱並未與丙○○有任何仇隙等語，而
    被告丙○○於警詢時及偵查中則供稱：伊與被害人並無仇隙
    或糾紛，但懷疑伊母親遭他們毆打、伊在家裡有聽到伊母親
    在被害人家裡哭，伊想是遭被害人毆打等語，被告嗣後在原
    審以及本院審理中對於何以侵入戊○○、乙○○住處後未看
    到其母親被毆打，卻仍持刀刺殺告訴人戊○○、乙○○2人
    ，以及何以其所述犯案之動機及情節有諸多不合常理之處？
    被告始終無法清楚說明，由是可知，被告為上開犯行之當時
    ，其精神狀態已有異於一般常人之處，則本件應進一步探究
    者，係被告於行為當時是否受精神障礙之影響及其程度為何
    ？經查：
（一）原審依辯護人之聲請，囑託行政院衛生署花蓮醫院鑑定被
      告之精神狀態，經該院檢查之結果略以：「（丙○○）外
      觀整齊，談話鬆散甚易離題，常自言自語（看守所室友亦
      有告知），注意力分散無法集中，反應遲鈍，有被害妄想
      及忌妒妄想，有聽幻覺，認知功能屬異常；含班達繪圖測
      驗及羅氏墨跡測驗，發現有明顯精神疾病，衝動控制及自
      控力甚差」，並進而認定「丙○○君有因長期吸食安非他
      命所致明顯精神疾病，案發當時應為『精神喪失』之狀態
      」等節，有行政院衛生署花蓮醫院96年6月5日花醫歷字第
      0960003307號函附鑑定書1份在卷可參 (原審卷頁65)。而
      被告也提出照片 (原審卷頁45以下)，顯示被告用油漆染
      紅了住處客廳、廚房、浴室、冷氣機、窗戶、門板，房間
      中吊著上有頭髮，下半身披上紅色長形絲巾的假人形，從
      天花板垂吊而下，旁邊還懸掛紅色、白色長巾，欲以加強
      被告確實患有精神方面的疾病之確實證據。
（二）不過，由於被告在本院準備程序期日，在整個訊問過程以
      及對於犯罪事實所提出的答辯內容，均能切中問題，而檢
      察官起訴之罪名是殺人重罪，被告雖然沒有積極地加以否
      認以卸免自己的罪責，但對於整個犯罪事實過程的描述仍
      然十分清晰明白，對於時間、地點、人物、持用的器具等
      等事實都陳述的十分明確流暢。更且由於原鑑定報告僅僅
      依照臨床的檢查以及心理測驗即進行判斷，而臨床檢查也
      僅檢查被告的外觀以及與被告進行談話，本院認為有進一
      步鑑定被告行為時辨識能力之必要，因此依職權囑託國軍
      花蓮總醫院進行鑑定。
（三）經國軍花蓮總醫院醫師陳俁榮鑑定，認為被告行為當時的
      辨識能力並未達到完全無法辨識行為不法的狀態，至多僅
      到達刑法第19條第2項之辨識能力顯著降低之情形，有鑑
      定書附卷可稽（本院卷頁55），鑑定結果與與前述行政院
      衛生署花蓮醫院的鑑定結果所有不同，而被告及檢察官對
      於2份鑑定報告之證據能力均未表示異議，則本院僅能就
      鑑定報告之證明力加以判斷。而依照最高法院94年度台上
      字第6881號判決所示認為「鑑定之經過及其結果，應命鑑
      定人以言詞或書面報告，刑事訴訟法第206條第1項明文規
      定。又法院囑託機關鑑定，準用第206條第1項之規定，修
      正前同法第20 8條第2項（修正後為第1項）亦定有明文。
      是鑑定報告書之內容應包括鑑定經過及其結果，法院囑託
      鑑定機關為鑑定時，受囑託之鑑定機關應將鑑定經過及其
      結果一併載明鑑定報告書中，始符法定記載要件而具備證
      據資格。」。則意見不同的鑑定報告，究竟採取哪1份鑑
      定報告的內容，除了審酌卷內其他調查證據所得資料判斷
      之外，就鑑定報告本身而言，也應該從鑑定經過是否詳實
      而為判斷。
（四）而本案國軍花蓮總醫院所為之鑑定報告，分別從被告個人
      的背景以及檢查的結果進行判斷，其中被告個人的背景，
      分別審酌了被告的家庭背景、藥物濫用以及精神疾病史、
      犯罪史等資料，鑑定報告中也詳細記載被告從國中起陸陸
      續續使用安非他命，一直到95年5月即本案案發前1年間戒
      除，而被告並沒有任何因為精神方面疾病就診的紀錄，在
      本案之前，被告犯有公共危險罪等。而在檢查結果方面，
      國軍花蓮總醫院分別進行了一般身體理學及精神學檢查、
      心智狀態檢查、診斷性會談以及心理鑑衡，其中心理鑑衡
      部分，對於被告施行「Rorachach投射式人格衡鑑」，並
      且記載鑑定結果是「被告對於多數施測題目，均回應為不
      同但相近之人體器官之答案」，鑑定人根據以上鑑定經過
      ，詳細分析認定被告辨識能力情形之根據。其鑑定結論自
      較可採。辯護人雖然指稱這份鑑定報告過度依賴被告的主
      述而不可採信，但該鑑定報告對於鑑定經過以及所施測的
      項目均已詳細記載，並非僅憑被告的主述而已，辯護人所
      辯未可採信。
（五）且再審酌被告從未因為精神方面的疾病就診，被告是在86
      年間犯有公共危險罪，到了90年間有施用毒品的犯行，在
      95年3月2日又因為違反毒品危害防制條例案件，經判處罪
      刑而執行完畢，有被告前案紀錄表附卷可參，則如果被告
      是因為感情問題，而有以上犯行，被告家屬在長達10年的
      期間裡，即應察覺被告在行為方面的偏差，更且被告也提
      出照片顯現被告行為的極度偏差，但在這段期間內都沒有
      就診紀錄，縱然被告本人沒有病識感，被告仍應該會有偏
      差的行為，但是經派出所警員訪查被告住處鄰居，都聽說
      過被告的狀況，不過也都不認識，也沒有遭被告騷擾過，
      有警員製作之報告單為證 (原審卷頁100)，顯見被告偏差
      行為的狀態並非嚴重，更且被告本案犯行距離誘發被告精
      神疾病之施用毒品犯行，也已經有1年之久，更難明確認
      定被告在行為當時確實已經無辨識能力。
（六）從而，本案被告在行為當時，僅因精神疾病，致其辨識行
      為違法或依其辨識而行為之能力，顯著減低，而尚未完全
      喪失辨識行為違法或依其辨識而行為之能力。
四、綜據上述，本案被告犯行，罪證明確，應依法論科。
貳、論罪科刑之依據
一、核被告所為，係犯刑法第271條第2、1項之殺人未遂罪以及
    第306條第1項之侵入住宅罪。被告在進入被害人家中後，因
    為被害人2人都在同1個房間之內，被告蒙面拿著長刀進到房
    間後隨即砍殺被害人2人，被告犯行顯係一行為觸犯2個殺人
    罪，屬於同種想像競合犯，應依刑法第55條之規定以一罪論
    。被告所犯殺人未遂罪以及侵入住宅罪兩罪，犯罪時間是在
    95年7月1日刑法刪除原本第55條後段牽連犯之後，自應認被
    告所犯兩罪犯意各別，構成要件不同，應分論併罰。起訴書
    對於被告所犯法條雖然漏列刑法第306條之侵入住宅罪，但
    起訴事實已經記載，被告所犯侵入住宅犯行，仍在起訴範圍
    之內。
二、又被告前曾因公共危險罪，經判處有期徒刑3年10月，於93
    年3月3日執行完畢，有臺灣高等法院被告前案紀錄表附卷可
    參，5年以內再犯有期徒刑以上之本罪，為累犯，應依修正
    後刑法第47條之規定加重其刑。又被告行為時，辨識其行為
    違法之能力顯著降低，有前揭鑑定報告可稽，應依刑法第19
    條第2項減輕其刑。被告犯行同時有加重減輕事由，依刑法
    第71條第1項，應先加後減。
三、爰審酌被告犯行對於被害人之居住安全造成嚴重危害，本案
    犯行同時殺傷2人，雖有殺人故意，不過造成被害人身體上
    的傷害尚非嚴重，被告目前已經固定前往醫院接受治療，病
    情尚稱穩定，被告家人也都隨時在旁照料，被告也隨同家人
    從事魚販生意以及其他犯罪之動機、目的、犯罪時所受之刺
    激、犯罪之手段、犯罪行為人之生活狀況、犯罪行為人之品
    行、智識程度、犯罪行為人與被害人之關係、犯罪行為人違
    反義務之程度、犯罪所生之危險或損害以及犯罪後之態度等
    情狀分別量處如主文所示之刑。並定應執行刑。
四、扣案之毛巾1條、風衣外套頭套1件、長刀1把為被告所為且
    係供本案犯罪所用之物，應依刑法第38條第1項第2款宣告沒
    收。
五、本案是因為被告幻聽而犯下殺人犯行，被害對象並不固定，
    則在被告所患之精神疾病未治癒前，被告仍然有再犯之虞，
    自應依照刑法第87條第2項之規定，宣告監護處分。又刑法
    第87條第2項後段所規定刑前執行監護處分，參照修正立法
    理由，是為了保護被告，而必須將被告在刑之執行前先交付
    監護處分，因此參考保安處分執行法第4條第2、3 項之規定
    新增，而由於本案被告目前已經接受治療，應有先交付監護
    處分之必要，併此敘明。
六、被告所犯侵入住宅罪，犯罪時間是在96年4月24日之前，符
    合中華民國96年罪犯減刑條例之規定，應減刑2分之1。至於
    所犯殺人未遂罪，則不在得減刑之列，附此敘明。
七、原審以被告行為時已經無法辨識行為之不法性，因而依照刑
    法第19條第1項規定判決無罪，尚屬有誤，檢察官提起上訴
    ，為有理由，應撤銷改判。
參、據上論斷，應依刑事訴訟法第369條第1項前段、第364條、
    第299條第1項前段、刑法第271條第2、1項、第306條第1項
    、第55條、第25條、第19條第2項、第87條第2項、第38條第
    1項第2款中華民國96年罪犯減刑條例第2條第1項第3款判決
    如主文。
本案經檢察官甲○○到庭執行職務。
中    華    民    國    97    年    4     月    24    日
                  刑事庭審判長法  官  謝志揚
                              法  官  劉雪惠
                              法  官  賴淳良
以上正本證明與原本無異。
本判決侵入住宅部分不得上訴。
如不服本判決殺人罪部分，應於送達後10日內，向本院提出上訴
狀。其未敘述理由者，並應於提出上訴狀後10日內向本院補提理
由狀 (須附繕本)。
                              書記官  邱廣譽
中    華    民    國    97    年    4     月    24    日
附錄  本判決論罪科刑法條：
中華民國刑法第271條
殺人者，處死刑、無期徒刑或10年以上有期徒刑。
前項之未遂犯罰之。
預備犯第1項之罪者，處2年以下有期徒刑。
中華民國刑法第306條
無故侵入他人住宅、建築物或附連圍繞之土地或船艦者，處1年
以下有期徒刑、拘役或3百元以下罰金。
無故隱匿其內，或受退去之要求而仍留滯者，亦同。


司法院資訊處製作；財團法人民間司法改革基金會備份。
